【裁判字號】    89,上易,3194
【裁判日期】    900227
【裁判案由】    侵占等
【裁判全文】
臺灣高等法院刑事判決                      八十九年度上易字第三一九四號
    上  訴  人  丙○○
    即  被  告
    選任辯護人  黃觀榮
右上訴人因侵占等案件，不服臺灣板橋地方法院八十八年度易字第二二五一號，中華
民國八十九年七月十七日第一審判決（起訴案號：臺灣板橋地方法院檢察署八十七年
度偵字第九０七三號），提起上訴，本院判決如左：
    主      文
原判決撤銷。
丙○○連續意圖為自己不法之所有，而侵占對於業務上所持有之物，處有期徒刑捌月
。
其餘被訴詐欺部份，無罪。
    事      實
一、丙○○於民國八十三年七月至八十五年四月間，任職甲○○○廠股份有限公司（
    設於臺北市○○○路○段一二三號，現已遷至臺北縣新莊市○○路四六三號，以
    下簡稱中興公司）業務代表，負責該公司銷貨收款等業務，為從事業務之人，竟
    於八十五年初（起訴書誤載為八十四年六月二十四日起至同年十一月十六日止）
    ，利用處理中興公司之客戶敏誠興業有限公司（以下簡稱敏誠公司）退貨機會，
    基於概括之犯意，意圖為自己不法所有，連續二次在臺北市地區，將業務上收取
    而持有如附表所示敏誠公司退還予中興公司之布品數量共計一萬三千四百六十八
    ．九公斤予以侵占入己，並接續將上開布品交付其所投資之力慈貿易有限公司（
    以下簡稱力慈公司）。嗣於八十五年三月間，中興公司清理有關丙○○之業務帳
    目時，始發覺上情。
二、案經中興公司訴由臺灣臺北地方法院檢察署檢察官呈請臺灣高等法院檢察署檢察
    長令轉臺灣板橋地方法院檢察署檢察官偵查起訴。
    理      由
壹、業務侵占部份：
一、訊之被告丙○○，固坦承渠於右揭期間任職中興公司業務代表，負責該公司銷貨
    及收款業務，嗣於敏誠公司購自中興公司如附表所示之布品辦理退貨後，未交還
    中興公司，復二次轉交力慈公司等事實，然矢口否認有何業務侵占之行為，於原
    審及本院辯稱：渠將敏誠公司退貨賣給力慈公司，是因為公司主管陳伯宏經理不
    願意讓伊退貨，要渠將貨款繳付就好，所以渠才開票給中興公司，自己將貨品處
    理掉，沒有侵占的意思，且力慈公司並未因收受右揭布品而支付貨款，尤足認渠
    並無侵占行為云云。惟查：
    (一)被告確於任職中興公司期間，負責處理如附表所示布品，詎於敏誠公司辦理退
      貨後，未將之送還中興公司之事實，業據告訴人中興公司代理人丁○○在迭於
      偵審中指述綦詳，並有客戶申訴事件處理請示單影本一紙在卷可稽。
    (二)被告雖辯稱附表所示布品係因中興公司經理陳伯宏不願渠辦理退貨，始將之交
      予力慈公司，並無侵占之意圖。惟查，本件係因中興公司發現敏誠公司有一筆
      款項未收回，即前往追查，因該批貨是被告丙○○出的，經詢問被告之後，被
      告始以口頭報告說敏誠公司有一批退貨，但已轉賣給力慈公司，方按照被告所
      述的情形呈報公司，如果是被告於轉賣事前先行告知，報告應該由經理在簽署
      下方核章，業據證人陳柏宏於原審證述明確；次查，力慈公司就右揭布品係於
      八十五年六月間，始簽發四張支票交付中興公司，業為被告於本院調查時供述
      明確，核其日期在中興公司發覺被告將布品交付力慈公司及被告自中興公司離
      職之後，足徵力慈公司之支付該款項，乃係緣於中興公司查得該公司取得如附
      表所示布品後所致，此情核與一般商業正常交易之經驗，至屬相悖。
    (三)附表所示布品雖係敏誠公司辦理退貨之物品，惟依中興公司處理客戶申訴規定
      ，業務人員與客戶協商處理後並作成結論建議，應於當日填寫客戶申訴處理（
      請示）單，呈主管、經理、事業部主管、董事長裁示，再送回業務單位，由業
      務單位承辦人員正式通知客戶，有該公司客戶申訴事件處理（請示）作業要點
      影本在本院卷內可稽，足徵被告於受理敏誠公司退貨通知之後，並未依該公司
      規定處理；次查，被告於力慈公司設立之時，即為該公司之股東，嗣則繼任為
      該公司之代表人，業為被告於本院調查時供承明確，被告將其業務上因處理退
      貨所持有如附表所示之布品，送交力慈公司，顯具有將持有他人之物易為所有
      之行為，自屬侵占他人所有物品之行為，又直至為中興公司查覺後，始簽發票
      據付款，則其於將布品送交力慈公司時，所具有不法所有之意圖，至屬灼然。
      被告雖請求傳喚力慈公司前任負責人己○○，然本院認被告右揭侵占行為，已
      臻明確，核無再予傳喚之必要，附此敘明。
    綜右事證，被告所為否認業務侵占罪之辯解，核屬卸責之詞，並不足採，被告右
    揭犯罪行為，已經證明。
二、核被告右揭行為，係犯刑法第三百三十六條第二項業務侵占罪，被告二次將因處
理退貨而持有之物品，侵占入己並交付力慈公司，所犯均係同一構成要件之罪，
    且時間緊接，顯係基於概括犯意為之，應依連續犯規定論以一罪並加重其刑。
貳、詐欺部份：
一、公訴意旨略以：被告丙○○於八十五年間，因業務往來及借貸關係，積欠乙○○
    ○有限公司（以下簡稱元治公司）貨款及借款計達新臺幣（下同）一千餘萬元，
    嗣為繼續向該公司借款，明知座落臺北縣新店市不詳地點之房屋及雲林縣虎尾鎮
    不詳地點之土地均為其友人高志賢所有，位於臺北縣三峽鎮不詳地點之土地則為
    其大嫂所有，其就該不動產並無任何權利存在，竟意圖為自己不法之所有，於八
    十五年六月間，偕同元治公司負責人戊○○參觀上開位於臺北縣新店市之房屋及
    位於臺北縣三峽鎮之土地，向戊○○詐稱其就該不動產均有應有部份二分之一之
    所有權，又出示位於雲林縣虎尾鎮之土地所有權狀予戊○○，謊稱高志賢為其小
    舅子，並表示願以上開不動產為元治公司設定抵押權，使戊○○誤認其雖已負債
    達一千餘萬元，但仍為有資力之人，因而借款一千二百萬元予丙○○，嗣丙○○
    所借貸之款項屆期均未清償，戊○○始知受騙，因認被告涉有刑法第三百三十九
    條第一項詐欺取財罪嫌。
二、訊之被告丙○○固坦承與元治公司之間確有借貸債務之關係，然堅決否認有何詐
    欺之行為，並以渠並未以臺北縣新店市或雲林縣虎尾鎮房地為擔保，向元治公司
    或戊○○續為借款等語置辯。
三、公訴人認被告涉右揭詐欺取財罪嫌，係以右開詐欺行為，業據告訴人代表人戊○
    ○於偵查中指述甚詳，況被告亦自承向元治公司借款時，業已積欠該公司一千餘
    萬元，是如非其向戊○○謊稱就前開不動產均有所有權存在，戊○○顯無可能再
    行同意本件借款，復有被告所開立之支票及借據在卷可稽為依據。惟按刑法第三
    百三十九條第一項詐欺取財罪，係以利用詐術之施行，使人陷於錯誤而為財物之
    交付為要件，該部份事實之有無，應依積極證據認定之，如無相當之證據，或證
    據不足以證明，自不能以推測或擬制之方法，以為裁判之基礎，至於被害人之陳
    述須無瑕疵可指，且就其他方面調查又與事實相符，始足採為科刑之基礎，倘其
    陳述尚有瑕疵，則在未究明之前，遽採為論罪科刑之根據，即難認為適法（最高
    法院六十一年度臺上字第三０九九號判例參照）。經查：
    (一)告訴人元治公司代表人戊○○就其主張被告積欠元治公司之債務，固於偵審中
      提出由被告於八十五年七月一日所簽發、到期日八十五年十一月三十日、金額
      一千萬元、票號０七六五九八號及八十五年七月八日簽發、到期日八十六年二
      月九日、金額二千萬元、票號０四二六二七號本票影本各一紙、被告書立字據
      影本及由告訴人所製作被告積欠債務明細表影本為證，然被告是否確因交付上
      開本票及字據而向告訴人元治公司取得財物，及元治公司所交付之財物是否因
      被告施行詐術所致，均應賴其他積極證據為證。
    (二)關於被告提供不動產為擔保向元治公司借款之經過，據告訴人元治公司於所提
      出之告訴狀內指稱被告於八十五年七月八日偕同其兄王子銓至告訴人營業所，
      向告訴人要約借款新臺幣二千萬元，表示除分別簽發支票外，並願簽發本票及
      提供三筆位於新店市○○路之不動產為告訴人設定第一順位抵押權，告訴人乃
      貸與款項，詎被告代表力慈公司簽發用以清償借款之支票十九紙計二千一百餘
      萬元均遭退票，被告未清償分文，亦未提供不動產為告訴人設定抵押權，認被
      告涉有詐欺罪嫌，然據代表人戊○○於偵審中歷次所為陳述，其於偵查中指稱
      「（丙○○及王子銓二人何時地向你借款二千萬元）八十五年五、六月份，在
      我公司樹林鎮○○街二六五巷五號。」、「（用何理由借款）財務困難，向我
      週轉。」、「（為何要借錢給他）是要給他們週轉，因他哥哥亦很有名，他大
      哥本人（王子銓）有口頭保證沒有問題，因在業界很有名，北投有一塊地設定
      ，故才借錢給他。」（偵八七三一號卷第二十頁反面至二一頁），嗣則稱「（
      被告如何詐欺）剛開始沒有錢，說要在士林買停車位，是向我借錢來付抵押之
      錢。」、「（王某騙你多少）二千六百八十四萬元。」、「（你是成年人為何
      被騙）有拿土地給我設定。」、「（設定抵押權了嗎）已設定抵押權，但房子
      只值一千萬元。」、「當初他只借一千萬元，後又拿房子抵押，他是先借一千
      萬元之土地設定，後來陸續向我借錢，說錢撥下來要給我，但一直都沒有給我
      。」（偵九０七三號卷第三四頁正反面）、「（尚欠多少錢）欠六百萬元左右
      。」、「（為何相信被告）都拿一些信用狀及押匯出口證明給我看，故再借其
      錢，而又說有出口之貨物。」（同上卷第四十頁正反面）、「只有北投一筆借
      一千萬元。」、「（借其錢是北投一筆土地設定抵押之後）是的，有拿一些高
      志賢之土地謄本給我看，說高某是他大哥的小舅子，土地是各一半，而之前就
      已借其錢。」（同上卷第八七頁）、「（王某向你借多少錢）剛開始是買紗，
      買了幾十萬元，尚未設定抵押前八十五年五月八日，是三月八日買紗，跳票後
      拿信用狀為擔保，後他哥哥保證，我才借其一千萬元，故王某拿北投土地給我
      設定二千三百萬元，後來又帶我到新店看房子。」、「八十五年六至八月帶我
      去新店看一棟房子，及給我看虎尾的權狀，說要給我設定，後再借一千二百萬
      元，但沒有設定，因該屋、地都是跟其兄各一半的權利。」（同上卷第一００
      頁反面）、「（是否相信王某有三筆土地才借給他一千二百萬元）是的。」（
      同上卷第一０八頁），嗣於原審則指稱「（被告實際借款多少）大約是一千八
      百萬元。」（原審卷第三一頁）、「行義路借款額度應該只有一千多萬元，所
      以七月八日他來借款，我只能借他五百多萬元，但因為他哥哥有來找我，且提
      供上開新店及虎尾房地給我看，所以我才有多借他三百多萬元。」（原審卷第
      七八頁），是核其中關於借款日期、借款原因、所提供擔保及借款金額等與被
      告究竟是如何向告訴人元治公司施詐攸關之重要事項部份，告訴人元治公司代
  表人戊○○所為陳述，前後並不一致，而告訴人元治公司所提出之債務明細表
      影本，既係由告訴人元治公司所製作而成，核屬告訴人指訴內容之一部份，且
      縱係屬實，亦僅能證明被告確有積欠其債務，尚難據以判斷該債務均係於被告
      應允提供擔保後所發生，進而援為認定被告是否涉及詐欺取財行為時之依據。
    (三)告訴人元治公司代表人戊○○固指稱渠因被告表示可提供三筆不動產為擔保，
      始應允貸與被告款項。惟查，據告訴人元治公司代表人戊○○指稱，被告所欲
      提供之不動產均非被告所有，而不動產為擔保，重在完成抵押權之設定，俾得
      於債務人不履行清償責任之時，得逕就該不動產追償之，此為眾所週知之事，
      揆之被告與告訴人元治公司之間確有就座落臺北市○○區○○路之不動產設定
      抵押權之事實，尤足徵告訴人元治公司代表人戊○○對於如何確保債權之擔保
      具有認識，而依告訴人元治公司所提出債務明細表，被告係多次向其借款，則
      其於被告尚未依約辦理抵押權登記之前，仍續行貸與金錢，核與信賴抵押權登
      記而借貸款項之事理已屬有違；次查，據告訴人元治公司代表人戊○○於偵查
      中指稱「被告拿土地來設定抵押，但價值不值二千萬元，被告又說虎尾有土地
      ，另土地設定地北市○○區○○路一七五巷十一號也有。」、「（行義路設定
      多少錢）二千萬元，但我向其說只值一千萬元左右。」、「（借錢是否知經濟
      不好）知道的，都是他大哥來說情。」（偵九０七三號卷第三九頁反面、四十
      頁）、「（為何不先設定再借錢）因一時相信，且他兄又來保證。」（同上卷
      第一０一頁）、「（為何上開房地沒有設定就先借錢給他）因為他哥哥有事先
      找我，表示要投資被告公司，又他哥哥在針織界很有名氣，因為相信他的信用
      ，所以未待定就先借錢給他，而未有設定，是因事後調查新店市房地不是他的
      ，虎尾房地我沒有去查，所以不知道是否他的。」（原審卷第七六頁）。經查
      ，告訴人元治公司於借款予被告之時，既對於被告之財力狀況已屬明知，而告
      訴人復因被告之兄事前與之聯絡，乃應允借款予被告，是則尚難證明被告係以
      設定抵押權為幌，使告訴人元治公司陷於錯誤而應允借款至明。
    綜右理由，公訴人所援之證據，均不足以證明被告確有向告訴人元治公司施行詐
    術而取得財物之行為，此外復無其他積極證據足為被告犯詐欺罪之佐證，自難徒
    憑被告尚積欠告訴人元治公司債務，遽行推測其有詐欺之行為，本件應認被告所
    涉詐欺罪部分，尚屬不能證明。
、原審法院經審理結果，對被告為論罪科刑之判決，固非全屬無見。惟查，本件並
    無法證明被告確有詐欺取財行為，原審遽論被告詐欺罪，尚有未合，被告否認該
    部份犯罪而提起上訴，為有理由，又附表所示布品雖係四次售予敏誠公司，然被
    告係二次辦理退貨，業為被告於原審時供述明確，被告二次於退貨之後而將之交
    予力慈公司，核其次數與被告成立業務侵占罪事實之認定有關，原審未予敘明，
    致事實之記載有所疏漏，亦有未當，被告否認業務侵占罪之行為而提起上訴，固
    無理由，然原審判決既有上開可議，本院自應將原審判決連同所定應執行刑均予
    撤銷改判。爰審酌被告品行、犯罪動機、目的、手段、所生危害及犯罪後態度等
    一切情狀，就被告所犯業務侵占罪部份，量處如主文第二項所示之刑，並就被告
    所涉詐欺罪部份，改為無罪之諭知。
據上論斷，應依刑事訴訟法第三百六十九條第一項前段、第三百六十四條、第二百九
十九條第一項前段、第三百零一條第一項，刑法第五十六條、第三百三十六條第二項
，罰金罰鍰提高標準條例第一條前段判決如主文。
本案經檢察官呂光華到庭執行職務
中    華    民    國       九十       年      二      月     二十七     日
                            臺灣高等法院刑事第二十五庭
                                審判長法  官  許  國  宏
                                      法  官  洪  光  燦
                                      法  官  林  勤  純
右正本證明與原本無異
本判決不得上訴
                                      書記官  賴  思  華
中    華    民    國       九十       年      三      月       一       日
附錄法條：
刑法第三百三十六條對於公務上或因公益所持有之物，犯前條第一項之罪者，處一年
以上七年以下有期徒刑，得併科五千元以下罰金。
對於業務上所持有之物，犯前條第一項之罪者，處六月以上五年以下有期徒刑，得併
科三千元以下罰金。
前二項之未遂犯罰之。
附表
編號      進  貨  日  期           規   格            數    量
一       八四、六、二六         Ｔ／Ｃ白色單面布    七０五三點二公斤
二       八四、九、十五         Ｔ／Ｒ刷毛布        一六七八點二公斤
三       八四、九、十五         Ｔ／Ｒ刷毛布        七六一點一公斤
                                             （起訴書載為三八點五五公斤）
四       八四、十一、十六       Ｔ／Ｃ單面布        三九七六點四公斤


司法院資訊處製作；財團法人民間司法改革基金會備份。
